【裁判字號】    95,台上,1826
【裁判日期】    950413
【裁判案由】    偽造文書
【裁判全文】
最高法院刑事判決            九十五年度台上字第一八二六號
    上  訴  人  甲○○
                        弄2號.
                        23號.
                丙○○
                        樓（送達處所：台灣省台北縣三重市
                        ○○街.
                乙○○
                        119.
上列上訴人等因偽造文書案件，不服台灣高等法院中華民國九十
三年三月三十日第二審判決（九十三年度上訴字第一九八號，起
訴案號：台灣板橋地方法院檢察署九十一年度偵字第一四九四九
、一五二七一、一九五０五號），提起上訴，本院判決如下：
    主  文
原判決關於甲○○、丙○○、乙○○部分撤銷，發回台灣高等法
院。
    理  由
本件原判決撤銷第一審關於上訴人甲○○、丙○○、乙○○（下
稱上訴人等）部分之不當科刑判決，改判依牽連犯從一重各論處
上訴人等共同行使偽造公文書，足以生損害於公眾及他人（甲○
○併論以累犯）罪刑，固非無見。
惟查：(一)、事實審法院所認定之事實，與所採之證據，不相適合
，即屬證據上理由矛盾，其判決當然為違背法令。原判決認定上
訴人等與鄧本繼（另行審結）、徐智原、鄭英平（徐、鄭二人均
經判刑確定）、綽號「三毛」之成年男子基於共同犯意聯絡，由
鄧本繼於不詳時、地以新台幣三十萬元之報酬委請綽號「三毛」
之男子偽造坐落台北縣林口鄉○○段第四十四之一地號，面積九
公畝八十三平方公尺，所有權人為「張肇民」之土地所有權狀，
並偽造「台北縣新莊地政事務所」及主任「唐國慶」公印蓋於該
土地所有權狀（下稱本件土地所有權狀）上，足生損害於張肇民
和地政機關對於土地登記管理之正確性，而共犯刑法第二百十一
條之偽造公文書罪等情，係以上訴人等及共犯鄭英平、徐智原於
警詢、檢察官偵查或第一審之供述為其主要依據（見原判決第三
頁第三行至第十一行、第六頁末行至第七頁第三行、第九頁第三
行至第五行）。然依卷內資料所載，丙○○於警詢、第一審係供
陳：「（你是否知道該土地之土地所有權狀《指本件土地所有權
狀》是偽造？如何知道？）剛開始我不知道，是後來我介紹鄧本
繼與甲○○見面時才知道的」、「（該土地之土地所有權狀是何
人偽造？）是由鄧本繼所拿出來的，我不知道是何人偽造的」、
「（土地權狀等文件何人偽造的？）是被告鄧本繼拿給我的……
」（見偵字第一五二七一號卷第九頁、第十一頁；第一審卷第一
二二頁）；鄭英平於偵查中陳稱：「（對於本件鄧本繼他們要用
假權狀、假證件騙人貸款借錢你知否？）我是在被抓前三天才知
……」（見偵字第一九五０五號卷第一七０頁）；甲○○於警詢
時供稱：「（請詳述整個詐騙經過情形？）就是在民國九十一年
七月間由一位綽號『宋仔』的男子，來告訴我說有一塊土地問我
有沒有金主可以借款，我說可以要他準備相關資料，過二天後『
宋仔』夥同一位綽號『董仔』的男子來找我，我們約在三重市○
○路的泡沫紅茶店內，他們拿出該筆的土地相關資料給我看，剛
開始我說這沒有問題應該可以找到金主，過了一會之後『宋仔』
及『董仔』才告訴我說這些土地相關資料都是偽造的，這時他們
提出條件說，要我找一個大約五十幾歲的人頭（偽造地主張肇民
）和負責送件給金主，過幾天後我因經濟不好所以就答應了他們
，於是我就先找乙○○要他來當人頭，而他也答應了……」（見
偵字第一四九四九號卷第八頁、第九頁）；乙○○亦供述：「（
警方當場扣得何物？為何人所有？於何時？在何地交給你？）警
方扣得偽造之張肇民身分證及偽造之張肇民印鑑章、偽造土地所
有權狀……等物品。偽造身分證、印鑑、權狀等都是陳先生、宋
先生、甲○○三人，在九十一年七月中旬左右，在三重市路名不
知……交給我看，簽約八月八日才由阿輝（甲○○）接我到桃園
時順便交給我的」（見偵字第一四九四九號卷第二十八頁反面）
；徐智原則陳述：「（該筆土地土地資料謄本、地籍圖、所有權
狀《指本件土地所有權狀》是由何人偽造提供？）我只知道是乙
○○所提供」（見偵字第一四九四九號卷第四十七頁）各等語，
倘上訴人等及鄭英平、徐智原前開所陳無訛，其等似均不知本件
土地所有權狀及蓋於其上之公印究係何人所偽造，亦皆未參與該
土地所有權狀、公印之偽造，原判決前揭事實之認定，即與卷內
資料不相符合，自有證據上之理由矛盾。(二)、共同被告對於其他
共同被告之案件而言，為被告以外之第三人，本質上屬於證人，
為確保被告對於證人之詰問權，應使共同被告立於證人之地位而
為具結陳述，並接受被告之詰問，其陳述始得作為認定被告犯罪
事實之判斷依據。本件原判決以共同被告甲○○、丙○○、乙○
○、鄭英平、徐智原於警詢或檢察官偵查、第一審、原審審理中
不利之供述，作為認定上訴人等犯行之佐證。然第一審及原審並
未使上開共同被告立於證人地位而為具結陳述，並接受上訴人等
之詰問，乃原審仍逕認上開共同被告於警詢或檢察官偵查、第一
審、原審審理中以被告身分所為不利於上訴人等之陳述，亦得採
為認定上訴人等犯罪之證據，亦難認為合法。(三)、原判決事實欄
認定乙○○於九十一年七月三十日在如其附表一編號三所示之委
託承諾書上偽造「張肇民」之署押及印文各一枚，又於同年八月
八日在如其附表一編號五所示之共同連帶借用證書上偽造「張肇
民」之署押及印文各二枚等情（見原判決第四頁第十三行至第十
七行、第五頁第八行至第十七行），但原判決附表一編號三及編
號五卻分別記載係偽造「張肇民」之署押一枚、印文二枚及「張
肇民」之署押二枚，對乙○○在上開委託承諾書及共同連帶借用
證書上所偽造之「張肇民」署押、印文數量，事實之記載前後不
相一致，並嫌理由矛盾。(四)、刑法第三十八條第一項第二款規定
得沒收之供犯罪所用之物，必於犯罪有直接關係者，始屬相當。
乃原判決對於如其附表二編號一、二所示之手提袋一只及贓款分
配明細一紙，究竟係如何供上訴人等犯罪所用？並未於事實欄內
明白認定，詳細記載，遽於理由內論述「附表二（編號四除外）
所扣之物品，為被告（上訴人）所有供犯罪所用之物，依刑法第
三十八條第一項第二款規定諭知沒收」（見原判決第十二頁第十
五行、第十六行），揆之上開說明，亦屬可議。以上或為上訴意
旨所指摘，或為本院得依職權調查之事項，應認原判決有撤銷發
回之原因。原判決認上訴人等牽連犯行使偽造特種文書、行使使
公務員登載不實文書及詐欺取財未遂等罪部分，基於審判不可分
原則，併予發回。又台灣板橋地方法院檢察署函請併案審理之該
署九十二年度偵字第一一一九五號上訴人等另涉偽造文書等罪嫌
案件，與本件究屬同一案件或有無連續犯裁判上一罪之關係，案
經發回，更審時宜併注意及之。
據上論結，應依刑事訴訟法第三百九十七條、第四百零一條，判
決如主文。
中    華    民    國  九十五  年    四    月   十三   日
                      最高法院刑事第十一庭
                          審判長法官  謝  俊  雄
                                法官  陳  世  雄
                                法官  魏  新  和
                                法官  吳  信  銘
                                法官  徐  文  亮
      本件正本證明與原本無異
                                      書  記  官
中    華    民    國  九十五  年    四    月   十八   日
                                                      Ｑ


司法院資訊處製作；財團法人民間司法改革基金會備份。
